【裁判字號】    91,訴,529
【裁判日期】    921202
【裁判案由】    偽造文書等
【裁判全文】
臺灣高雄地方法院刑事判決                          九十一年度訴字第五二九號
    公  訴  人  臺灣高雄地方法院檢察署檢察官
    被      告  乙○○
    被      告  丁○○
右列被告因偽造文書等案件，經檢察官提起公訴（九十年度偵字第二二六七五號），
本院判決如左：
    主  文
乙○○行使偽造私文書，足以生損害於他人，處有期徒刑陸月，如易科罰金，以參佰
元折算壹日。偽造之八十七年十月八日不動產買賣契約書上偽造之「寅○○」「丑○○」「辛○○」之署押、「寅○○」印文各壹枚，及「寅○○」印章壹枚均沒收之。
丁○○無罪。
    事  實
一、乙○○係興建中之高雄縣大寮鄉○○路○段八五六號財團法人博濟醫院籌備處之
    董事，丁○○則係該院董事會之執行秘書（另為無罪諭知，詳後述），並受乙○○之指揮行事。於民國八十七年八月間，乙○○獲悉位於博濟醫院旁即高雄縣大
    寮鄉○○○段五三二一之一至五三二一之四，四筆共計五二九坪之土地所有人寅
    ○○有意出售，乃透過房屋仲介人之介紹，於八十七年八月十日，以每坪新台幣
    （下同）八萬二千元之價格，總價金為四千三百三十八萬元，及以該土地供作抵
    押而貸得之款項用以支應土地款之方式，與寅○○成立上開土地買賣之交易，並
    委由子○○代書代為書寫不動產買賣契約書，欲供作興建復健中心以收納博濟醫
    院開始門診後需復健病患之用。未幾，乙○○因自身債信欠佳，且短缺資金，乃
    隨即邀得丁○○及博濟醫院籌備處之醫師丑○○、辛○○加入合夥行列，約定各
    為四分之一之出資額度，以購買前開地號五三二一之一、之二、之四、之五號土
    地四筆，共計約二五八‧０三二五坪（五三二一之二、之四號土地為路地，計約
    四八‧四坪，五三二一之五號則係自五三二一之一號土地再分割而來，計約二０
    九‧六三二五坪），丑○○、辛○○及丁○○並全權委由乙○○處理購地、過戶
    、貸款以支付價款等合夥事宜。另上開土地中之地號五三二一之三號土地，乙○○則依丁○○所提可將之分割出售予其他員工，並合蓋成宿舍，待博濟醫院開始
    營運後，除自用外亦可分租予醫院之護理人員之建議，並委由丁○○出面邀約醫
    院員工庚○○○、壬○○、癸○○、己○○、戊○○、甲○○、卯○○○向乙○○購得，而丁○○亦購買其中分割後地號為五三二一之一二號之土地一筆，並均
    分割登記於庚○○○等人名下。乙○○於丑○○、辛○○應允投資，並同意信託
    登記於二人名下，及持以向銀行貸款用以支付土地款項後，因其另有購買板信商
    業銀行所有位於高雄縣鳳山市○○○路五十五號房地，以供作醫院聯合門診中心
    之計劃，而亟需資金週轉，竟基於意圖為自己不法之所有，明知其向寅○○所購
    得上開土地之每坪價款僅八萬二千元，換算購地所需之總價款亦約僅二千一百一
    十五萬餘元，且以上開已信託登記於丑○○、辛○○名下之五三二一之五、之一
    之土地二筆，向銀行貸款之金額即可支應該筆土地款，竟向丑○○、辛○○誆稱
    土地款總價為二千八百四十八萬元，及需由丑○○、辛○○二人先行出資以支付
    部分價款為由，致丑○○、辛○○陷於錯誤，於同年十月二十一日各匯款三百萬
    元予乙○○收受，而詐取六百萬元得手，乙○○並將該款項用以支付上開向板信
    商業銀行購買房地之定金三百六十萬元及仲介費用殆盡。乙○○為掩飾其前開不
    法所得之犯行，而圖向銀行貸得較高之款項，乃趁向臺東區中小企業銀行大發分
    行以丑○○、辛○○名義，及提供已信託登記於丑○○、辛○○名下之前開五三
    二一之五、五三二一之一之二筆土地辦理貸款之機會，持委由不知情之人所偽造
    寅○○之印章，及盜用丑○○、辛○○之印章，蓋用於委請不知情之代書子○○
    代為書寫制作內容為出賣人寅○○以每坪二十萬元之價格售予丑○○、辛○○，
    總價為五千一百六十萬元之八十七年十月八日不動產買賣契約書上，並偽簽丑○○、辛○○之署名，及委由不知情之人偽簽寅○○署名於該契約書上，而偽造該
    不動產買賣契約書，並持以向臺東區中小企業銀行大發分行辦理貸款申請，足以
    生損害於丑○○、辛○○及寅○○三人。嗣臺東區中小企業銀行於八十八年一月
    間核准放款丑○○一千一百二十萬元、辛○○一千一百四十萬元，並由乙○○取
    得上開款項用以支付上開土地款後，因乙○○未依約繳納利息，經該銀行通知貸
    款人丑○○、辛○○後，二人始知上情。
二、案經法務部調查局高雄市調查處移送臺灣高雄地方法院檢察署檢察官偵查起訴。
    理  由
壹、被告乙○○有罪部分：
一、訊據被告乙○○對有於右揭時地，以每坪八萬二千元之價格與寅○○簽訂上開不
    動產買賣契約，並邀約丁○○、丑○○及辛○○合夥購買其中地號為五三二一之
    一、二、四及之五號之土地四筆，及委由不知情之代書湯兆銘代為書寫八十七年
    十月八日之不動產買賣契約書，被告乙○○並偽簽丑○○、辛○○署名及盜蓋二
    人印章，及委由不知情之人偽簽寅○○署名並蓋用偽造之寅○○印章於契約上，
    且收受丑○○、辛○○所交付之六百萬元，及以上開二筆土地共貸得二千二百六
    十萬元之款項係用以支付向寅○○購得之土地款，另六百萬元則係支付予板信商
    業銀行之定金三百六十萬元及仲介費用等事實不諱，惟矢口否認有何詐欺、偽造
    文書之犯行，辯稱：伊委由代書制作以每坪二十萬元之價格，由寅○○出售予丑
    ○○、辛○○之不動產買賣契約書，乃是在丑○○等三人之概括授權下所作，僅
    係為貸款而供銀行參考之用，並無刻意偽造之意。丑○○、辛○○所交付之共六
    百萬元現款，係用作三人另行合夥購買板信商業銀行所有之高雄縣鳳山市○○○
    路五十五號房地，欲供作醫院聯合門診中心之用，而將其中三百六十萬元當作訂
    金，餘額則支付仲介費用，沒有詐騙之意云云。經查，右揭事實，業據被害人丑
    ○○、辛○○於偵訊及本院審理時指訴綦詳，並與證人寅○○於偵審中證述上開
    土地之售價為每坪八萬二千元，且僅與被告乙○○簽訂八十七年八月十日之不動
    產買賣契約書，並未授權被告乙○○代刻印章，亦不知有八十七年十月八日之每
    坪售價為二十萬元、買受人為丑○○、辛○○之不動產買賣契約書等語互核一致
    ，此外復有八十七年八月十日及十月八日之不動產買賣契約書、臺東區中小企業
    銀行丑○○、辛○○借據、轉帳支出傳票、活期儲蓄存款存摺明細各一紙在卷可
    稽。被告乙○○雖仍以前開情詞置辯，惟被告乙○○於高雄市調查處及本院初訊
    時，均供陳係將上開土地出售予被害人丑○○、辛○○（九十年二月十三日調查
    筆錄、九十一年三月十三日訊問筆錄），後於本院審理時始改口供陳係與黃泓文
    斌、辛○○及被告丁○○為合夥關係，由丑○○、辛○○先行出資六百萬元，及
    均有獲三人之概括授權書立不動產買賣契約書等語，被告就其與被害人丑○○、
  辛○○間究係買賣或合夥關係之供述前後不相一致，且差異甚大，是其辯詞之可
    信度實已令人質疑；再者參酌證人子○○於偵審中證述八十七年十月八日之不動
    產買賣契約書於依被告乙○○所擬之草稿，代為書寫契約條款之內容後，即交還
    予被告乙○○，買賣雙方姓名欄均空白，未見過丑○○、辛○○、寅○○等語，
    及證人即原板信商業銀行南區管理中心任催收員辰○○於本院審理時證述：「這
    筆房地是在八十七年十月之前幾個月我在板信商業銀行南區管理中心擔任催收一
    職，因有人打電話來說要買我們板信銀行中山西路五十五號的房地，我就依約到
    乙○○公司與仲介公司人員洽談，當時乙○○也在場並表明他是買主，後來因價
    格我們定在四仟萬元以上，乙○○說價格太高了，再加上他們要求要我分攤仲介
    費，所以這次並沒有談成，當時我有提議他們可以向總公司申請看看可否降價當
    時乙○○有表示若可以降到三仟六百萬元，則仲介費由他自行負擔。幾個月後總
    公司准降價三仟六百萬元，我就通知乙○○，這時我們以三仟六百萬元成交就沒
    有再提到仲介費的事情，到底有沒有付仲介費及乙○○有沒有付這筆仲介費我就
    不清楚了。當時乙○○表明說買這個房子要貸款，我們就乙○○徵信，因當時乙○○信用不好，無法貸款，乙○○就表明說要用別人的名義來辦理貸款，所以就
    用梁龍宗的名義簽約，乙○○陸續付了三百六十萬，日期在不動產買賣契約書上
    都有寫，買賣契約書是委由銀行其它承辦人員與梁龍宗簽定不動產買賣契約書，
    前三期有依契約給付，第四期應於八十八年一月三十一日要付，結果拖到八十九
    年三月間才付，第五期即尾款三仟二百四十萬因為梁龍宗沒有去蓋章辦妥貸款所
    以無法辦理過戶，所以乙○○之前繳的三百六十萬就被我們銀行沒收了。印象中
    當時乙○○在跟我接觸要買中山西路五十五號房地時他有跟我說買來是要做一個
    聯合門診中心，當時他也有出示博濟醫院的名冊，當時的董事長是丙○○，因當
    時博濟醫院還沒有蓋好，但醫生都已齊全了，所以要先將醫生安置在中山西路五
    十五號房地先進行門診」等語，並與被害人丑○○、辛○○均指陳伊等已拒絕被
    告乙○○就購買中山西路五十五號房地以經營聯合門診中心之合夥邀約，且在買
    賣繳款過程中均未參與，被告乙○○亦未告知相關買賣已成交等事宜等節相互印
    證，復參酌卷附之八十七年十一月三日梁龍宗與板信銀行就該房地所簽立之不動
    產買賣契約書、板信銀行催告買受人梁龍宗履約之存證信函、梁龍宗回覆延後付
    款之信函各一紙綜合以觀，苟若被告乙○○所辯上情為真，其理應再將購得之該
    中山西路之房地信託登記於被害人丑○○或辛○○名下，並以渠等為貸款人，向
    銀行申貸款項以支付購買該筆房地之價金，然被告乙○○卻將該筆房地登記予另
    一不相干之梁龍宗名下，並向銀行辦理代款申請，此顯不合情理，足見被告乙○○前開辯解要與事實不符，殊難遽信，被告乙○○顯係以低價高報之方式，向丑
    ○○、辛○○詐騙六百萬元，並用以支付伊購買中山西路五十五號房地之相關價
    金費用至明，本件事證已明，被告犯行洵堪符。
二、核被告乙○○所為，係犯刑法第二百十六條、第二百十條之行使偽造私文書罪、
    同法第三百卅九條第一項之詐欺取財罪。被告委由不知情之人偽造寅○○之署押
    、印章及偽造八十七年十月八日之不動產買賣契約書等行為，係屬間接正犯。其
    偽造「寅○○」印章、印文、「寅○○」「丑○○」「辛○○」署押、盜用「丑
    ○○」「辛○○」印章係屬偽造私文書行為之部分行為，應為偽造私文書之犯行
    所吸收，雖公訴人認被告乙○○係該當偽造「丑○○」「辛○○」印文之犯行，
    惟公訴人並未舉證證明被告乙○○有該部分之犯行，且經蒞庭之檢察官就「丑○○」「辛○○」之印章非被告乙○○所偽造之事實表示不爭執之意見，應認公訴
    人就此部分起訴之事實，並無證據足以證明犯罪，惟此部分與前揭論罪部分係實
    質上一罪之吸收關係，爰不另為無罪諭知，併此敘明。又被告乙○○偽造私文書
    後，復持以行使，其偽造之低度行為應為行使之高度行為所吸收，不另論罪。另
    被告所犯上開二罪間，彼此間有方法結果牽連關係，應依牽連犯之規定從一重之
    行使偽造私文書罪處斷。爰審酌被告藉與被害人合夥之機會，為圖一己之私利，
    以詐術騙取他人錢財，及事後雖未坦承犯罪，惟態度尚稱良好，且表明願償還之
    意願，又被告前並無犯罪科刑之前科紀錄，有臺灣高等法院被告前案紀錄表可稽
    ，素行尚佳等一切情狀，量處如主文所示之刑，併諭知易科罰金之折算標準，以
    資懲儆。又刑法第四十一條業已於九十年一月十日修正公布，並於九十年一月十
    二日生效，依其修正內容為犯最重本刑為五年以下有期徒刑以下之刑之罪，而受
    六個月以下有期徒刑或拘役之宣告，因身體、教育、職業、家庭之關係或其他正
    當事由，執行顯有困難者，得以一元以上三元以下折算一日，得易科罰金；另易
    科罰金之事項應依新法即裁判時之法律而無刑法第二條第一項但書之適用，亦經
    最高法院二十四年七月總會決議在案，是就被告宣告之刑乃依修正後之新法併予
    諭知易科罰金之折算標準，附此敘明。至被告所偽造之八十七年十月八日不動產
    買賣契約書一紙，業已交付臺東區中小企業銀行大發分行，非屬被告乙○○所有
    ，且非違禁物，及被告盜用丑○○、辛○○印章於上開契約書上之印文，非屬偽
    造之印文均不予宣告沒收，惟其上偽造之「寅○○」「丑○○」「辛○○」之署
    押及「寅○○」印文各一枚，及被告偽造之寅○○印章一枚雖未扣案，惟無證據
    證明已滅失，仍應依刑法第二百十九條之規定，不問屬於犯人與否，均宣告沒收
    之。
貳、被告丁○○無罪、被告乙○○不另為無罪諭知部分：
一、公訴人意旨另略以：被告丁○○係該財團法人博濟醫院籌備處董事會之執行秘書
    ，於上揭時地除與被告乙○○共同詐欺被害人丑○○、辛○○，及行使偽造八十
    七年十月八日之不動產契約書外，並與被告乙○○共同意圖為自己不法所有之概
    括犯意，向庚○○○、壬○○、癸○○、己○○、戊○○、甲○○、卯○○○等
    人誆稱須用渠等名義向銀行貸款，待日後貸款撥下，宿舍興建完成，即可取得宿
    舍所有權云云，致使張簡瑞益等人信以為真，而同意出名貸款，被告二人並持上
    開偽造之不動產買賣契約書向臺東區中小企業銀行大發分行申請貸款，致使不知
    情之銀行陷於錯誤，誤以為上開土地之價格果真在每坪二十萬元左右，而分別於
    八十八年一月間准以放款辛○○一千一百四十萬元、丑○○一千一百二十萬元、
    庚○○○、壬○○、癸○○、己○○、戊○○、甲○○、卯○○○、丁○○各三
    百七十萬元得手，因認被告乙○○就張簡瑞益等人購入土地，並以渠等名義貸款
    及向臺東區中小企業銀行貸款部分涉有刑法第三百三十九條第一項之詐欺取財罪
    嫌、丁○○亦涉有同法第二百十六條、第二百十條之行使偽造私文書罪、第三百
    三十九條第一項之詐欺取財罪嫌。
二、按犯罪事實，應依證據認定之，無證據不得推定其犯罪事實，又不能證明被告犯
    罪者，應諭知無罪之判決，刑事訴訟法第一百五十四條、第三百零一條第一項分
    別定有明文。次按被害人係以使被告受刑事處罰為目的，故其陳述被告之犯罪情
    形，雖非絕對不得採為判決之基礎，但以陳述本身無瑕疵可指，且與事實相符者
    始得為之（最高法院五十六年台上字第六九八號判例參照）。又事實之認定，應
    憑證據，如未能發現相當證據，或證據不足以證明，自不能以推測或擬制之方法
    ，為裁判基礎（最高法院四十年台上字第八六號判例參照）。且認定犯罪事實所
    憑之證據，雖不以直接證據為限，間接證據亦包括在內，然而無論直接證據或間
    接證據，其為訴訟上之證明，須於通常一般之人均不致有所懷疑，而得確信其為
    真實之程度者，始得據為有罪之認定，倘其證明尚未達到此一程度，而有合理之
    懷疑存在而無從使事實審法院得有罪之確信時，即應由法院為諭知被告無罪之判
    決（最高法院七十六年台上字第四九八六號判例意旨參照）。再按刑法第三百三
    十九條詐欺罪之成立，係以行為人意圖為自己或第三人不法之所有，以詐術使人
    將本人或第三人之物交付或取得利益為要件，而所謂以詐術使人交付，必須被詐
    欺人因其詐術而陷於錯誤，若其所用之方法，不能認為詐術，亦不致使人陷於錯
    誤，即不構成該罪（最高法院四十六年台上字第二六０號判例意旨參照）。
三、公訴人認被告丁○○涉有右揭罪嫌，係以被告丁○○為被告乙○○之執行秘書，
    及被害人庚○○○等醫院員工均係被告丁○○出面邀約，並經庚○○○等人同意
    後，向銀行貸得款項由被告二人取走，竟未將之用以興建博濟醫院員工宿舍等節
    為其主要論據。訊據被告丁○○固坦承係任職博濟醫院董事會執行秘書一職，惟
    堅決否認有何行使偽造文書及詐欺犯行，辯稱：被告乙○○向寅○○購買土地一
    節，均是被告乙○○自行接洽處理，伊並未參與，亦不知每坪之價格為八萬二千
    元，只是因醫院未有員工宿舍，且知被告乙○○是時有購得寅○○之土地，且已
    與醫師丑○○、辛○○合夥復建中心之事，乃向被告乙○○提議將另一地號土地
    分售予伊及張簡瑞益等七名員工蓋宿舍，價金部分，七人中只有庚○○○已付清
    ，壬○○先拿一百萬元支付，其餘五人均未拿錢出來，之後貸款下來，壬○○拿
    回一百萬元，其餘則用以支付土地款及利息，庚○○○與伊所貸款之三百七十萬
    元係用以投資養護中心，後來因庚○○○反悔不投資，乃由被告乙○○頂下，三
    百七十萬元即當作被告乙○○向庚○○○之借款，並且由被告乙○○簽發同額本
    票交由庚○○○收執。土地均有分割登記於庚○○○等人名下，伊本身亦是被害
    人，沒有參與偽造、詐騙犯行等語。被告乙○○則以向寅○○購買上開土地，及
    與丑○○、辛○○合夥之事，被告丁○○均僅係居於投資人之地位，有關價格、
    書立買賣不動產契約書及辦理貸款等細節，被告丁○○均不知內情，亦未參與。
    地號五三二一之三土地則係依被告丁○○之提議，分售予卯○○○等人準備蓋醫
    院員工宿舍之用，並均已分割登記於渠等名下，並未提高售價，壬○○、癸○○
    、己○○、戊○○、甲○○、卯○○○等人名義所貸得之三百七十萬元中之三百
    零八萬元係作為購地之價款，支付予地主寅○○，餘款則用以支付利息，而庚○○○所貸之三百七十萬元款項，係庚○○○與被告丁○○合夥興建養護中心後，
    因恐其父親責怪而退出，由其頂下後，變成其向庚○○○之借款，而由其開立同
    額本票予庚○○○收執。卯○○○等人之所以同意購地及貸款，乃是因為他們知
    道博濟醫院即將完工，可以持醫院之房地貸款來借予卯○○○等人蓋宿舍硬體設
    備，利息則由渠等薪水中扣繳，於購得土地後之所以無法蓋宿舍，乃係因醫院所
    在之大寮地區數千筆土地發生界址移位，遲遲無法驗收，導致宿舍亦無經費興建
    ，及資金週轉發生因難，而無法支付利息，並非意在詐騙歐陽張簡瑞益等人及臺
    東企銀等語。
四、經查，（一）被告乙○○向寅○○購買上開土地，及邀約丑○○、辛○○合夥之
    事，被告丁○○均僅係居於投資人之地位，有關價格、偽造八十七年十月八日之
    不動產買賣契約書及辦理貸款等細節，被告丁○○均不知內情，亦未參與，且丑
    ○○、辛○○所支出之六百萬元，及向臺東區企業銀行大發分行貸得之二千二百
    六十萬元款項，均是由被告乙○○所取走，被告丁○○並未經手等節，除據被告
    丁○○陳明在卷外，並經被告乙○○供陳明確，復有被告乙○○為買受人之八十
    七年八月十日，及被告乙○○委由代書簽立之同年十月八日之不動產買賣契約書
    、臺東區中小企業銀行丑○○、辛○○借據、轉帳支出傳票、活期儲蓄存款存摺
    明細各一紙在卷可稽，已如前述，是被告丁○○並未與被告乙○○共同詐欺丑○○、辛○○及行使偽造私文書之事實，應堪認定。（二）又上開土地中之地號五
    三二一之三號土地，係被告乙○○依被告丁○○所提可將之分割出售予其他員工
    ，並合蓋成宿舍，待博濟醫院開始營運後，除自用外亦可分租予醫院之護理人員
    之建議後，委由被告丁○○出面邀約醫院員工即告訴人庚○○○、壬○○、癸○○、己○○、戊○○、甲○○、卯○○○向被告乙○○購得，而被告丁○○亦購
    買其中分割後地號為五三二一之一二號之土地一筆，並均已分割登記於庚○○○
    等七人及被告丁○○名下，而告訴人中僅庚○○○及被告丁○○以現款支付予被
    告乙○○土地款，及告訴人壬○○先行支付部分款項一百萬元外，其餘五人均未
    支付任何土地款，待登記各該告訴人名下之前開土地向臺東企銀各貸得款三百七
    十萬元後，除告訴人壬○○扣除先前已支付之一百萬元及博濟醫院積欠其六十萬
    元之薪資外，其餘則用以支付土地款及利息，而告訴人庚○○○與被告丁○○所
    各自貸款之三百七十萬元，則係用以投資擴建二人合夥，並由被告乙○○無償提
    供其所有位於高雄縣大寮鄉○○路○段八五六號作為興建老人養護中心之用，後
    來因庚○○○反悔不投資，乃由被告乙○○頂下其出資額，告訴人庚○○○所支
    出之三百七十萬元即當作被告乙○○向庚○○○之借款，並由被告乙○○簽發同
    額之本票一紙交由庚○○○收執等節，業據被告丁○○、乙○○供陳一致在卷，
    並有該老人養護中心之之設立計劃書、高雄縣政府八十八年十月二十二日函復核
    准養護中心使用證明書函各一紙、建物照片一幀在卷可參，而被告乙○○確曾簽
    發同額之本票交予告訴人庚○○○收執等節，亦為告訴人庚○○○所是認，及告
    訴人壬○○、方維仁、卯○○○、己○○、戊○○、癸○○亦證述確未支付任何
    款項等語在卷，準此，果若被告乙○○、丁○○確有基於不法所有之意圖及詐騙
    告訴人庚○○○等人前開貸款之犯意，衡情被告二人又何需大費周章，先以被告
    乙○○購自證人寅○○之土地，分割登記於各該告訴人名下在前，再持以設定抵
    押權在後，而致被告乙○○必須承擔上開土地所有權已登記為他人所有之風險，
    更甚而因告訴人等不負擔貸款之利息，導致被告乙○○須負擔利息且難以追償之
    不利，是足見被告二人所辯伊等並無詐欺犯行等語尚非無據，應可採信。（三）
    被告乙○○固係持其偽造之前開八十七年十月八日不動產買賣契約書，向臺東中
    小企業銀行大發分行貸得上開款項，並用以支付出賣人寅○○土地款等節明確，
    惟參酌證人即該銀行鳳山分行科員張勝雄於本院審理時，就該銀行於核准放款時
    之流程證述：「（問：調查站筆錄第五十二頁記載，認定實價來源依據制作抵押
    不動產實查鑑定表中記載有向高雄的丙○○、王董及蕭先生等三人訪價，得知該
    八筆土地每坪實價十八萬到二十萬等語，此段答話有何根據？）當時是依照林國
    基課長訪價結果來制作。一般的銀行在放款時除了鑑價、訪價外還要就貸款人的
    條件來做評估。我們是就各個貸款人的職業、收入及擔保品來各別審核，丑○○
    及辛○○部分因金額比較大就送由總行來核准。（問：是否告知乙○○，銀行承
    辦貸款之多少是由何人決行？這是我們銀行的祕密，我們不會告知。（問：訪價
    時是否會要求承辦人員就受訪者之真實姓名、年籍先確定，並在訪談時留下書面
    紀錄及就過程錄音？）鑑價人員要將受訪者之姓名記載在鑑價表上，我們銀行沒
    有錄音這個習慣，但會記載鑑價人員之姓名。訪談過程並沒有書面紀錄及錄音，
    對鑑價人員我們銀行有充分的授權及信任他的專業。（問：如何確定擔保品之價
    格？）我們是分層負責授權由鑑價課長來決定。這是林國基課長個人的專業，我
    們銀行都是信任他的專業。（問：你們銀行就本案整個貸款流程，你認為是否有
    騙的感覺？）本件放款共有七筆，其中二筆一仟多萬的是送到總行審核，當時在
    做這筆貸款時並沒有被騙的感覺。（問：本件買賣契約的成交價若不是每坪二十
    萬元，而是僅有八萬元，是否會影響你們的銀行放款額度的認定？）成交價只是
    做為參考而已，我們鑑定人員會實地訪價及參酌該土地未來開發潛力的情形來核
    准放款金額，買賣契約書上的成交價僅供參考，但不會影響我們的鑑價及核放額
    度。依我個人實務上認知，因銀行界被這些用不實的成交價買賣契約來影響我們
    鑑價金額超額貸款的例子太多了，所以我們銀行界就不再依買賣契約書上的成交
    價來做為鑑價及放款的依據，主要要依據我們銀行人員實際訪價結果來做為我們
    鑑價的依據」等語觀之，該銀行之所以核准上開貸款之額數予丑○○等人，乃係
    基於該銀行鑑定人員之專業判斷所為，並非僅憑被告乙○○所提之上開虛列價金
    之不動產買賣契約書，即陷於認識之錯誤，而為同意貸與較高款項之決定及交付
    貸款之行為，是縱認被告乙○○有持其偽造不實成交價之不動產買賣契約書，向
    臺東區中小企業銀行辦理貸款申請，而施以詐術之行為，然該銀行既非因被告所
    提交內容不實之不動產買賣契約作為不動產價值證明，而有陷於錯誤之情事，自
    與詐欺罪之構成要件有間，而難逕以被告乙○○所貸得之款項較其實際之買賣成
    交金額為多，即遽以該罪相繩，而為被告乙○○不利之認定，並進而推認被告丁○○亦同涉詐欺犯行甚明。此外，本院復查無其他積極證據，足認被告乙○○、
    丁○○涉有前揭公訴人所指之犯行，不能證明被告二人犯罪，揆諸前開說明，自
    應為被告丁○○無罪之諭知，另就被告乙○○部分本亦應為無罪之諭知，惟公訴
    人認與前開論罪科刑部分有連續犯之裁判上一罪之關係，爰不另為無罪之諭知，
    併此敘明。
據上論斷，應依刑事訴訟法第二百九十九條第一項前段、第三百零一條第一項前段，
刑法第二百十六條、第二百十條、第三百三十九條第一項、第五十五條、第二百十九
條、第四十一條第一項前段，罰金罰鍰提高標準條例第一條前段、第二條，判決如主
文。
本案經檢察官黃建銘到庭執行職務。
中      華      民      國    九十二    年     十二     月      二      日
                                  臺灣高雄地方法院刑事第二庭
                                      審判長法  官  莊崑山
                                            法  官  曾鴻文
                                            法  官  柯彩燕
右正本證明與原本無異。
如不服本判決，應於判決送達後十日內，向本院提出上訴狀。
                                            書記官    楊真芬
中    華    民    國      九十二      年      十二      月    八     日
附錄本件論罪科刑法條：
刑法第二百十條
偽造、變造私文書，足以生損害於公眾或他人者，處五年以下有期徒刑。
刑法第二百十六條
行使第二百十條至第二百十五條之文書者，依偽造、變造文書或登載不實事項或使登
載不實事項之規定處斷。
刑法第三百三十九條第一項
意圖為自己或第三人不法之所有，以詐術使人將本人或第三人之物交付者，處五年以
下有期徒刑、拘役或科或併科一千元以下罰金。


司法院資訊處製作；財團法人民間司法改革基金會備份。
